【裁判字號】    96,上易,2016
【裁判日期】    970109
【裁判案由】    恐嚇取財
【裁判全文】
臺灣高等法院臺中分院刑事判決        96年度上易字第2016號
上  訴  人  臺灣彰化地方法院檢察署檢察官
被      告  甲○○
上列上訴人因被告恐嚇取財案件，不服臺灣彰化地方法院96年度
易字第995號中華民國96年9月28日第一審判決（起訴案號：臺灣
彰化地方法院檢察署96年度偵緝字第270號），提起上訴，本院
判決如下：
    主  文
上訴駁回。
    理  由
一、公訴意旨略以：被告甲○○在可預見他人刻意收集金融機構
    帳戶之存摺、提款卡等物，將用以規避檢警機關之查緝，進
    而便利犯罪集團實施恐嚇犯罪等不法所得之財產犯罪，且其
    發生並不違背其本意之情況下，竟基於幫助恐嚇取財之犯意
    ，於民國（下同）94年12月10日以前之某日，在不詳地點，
    以不詳代價，將其向臺灣郵政股份有限公司桃園水汴頭郵局
    ，開設戶名「甲○○」、局號0000000、帳號0000000號之存
    摺、提款卡（含密碼）及印章等物，交付予某姓名年籍不詳
    之成年人，而容任該人藉其帳戶以遂行詐欺或恐嚇取財等犯
    罪。嗣該姓名年籍不詳之成年人所屬詐騙集團成員即共同意
    圖為自己不法之所有，於94年12月10日10時許，致電乙○○
    恫稱如未依指示匯款，則其家人將遭不測云云，致乙○○因
    而心生畏懼，遂依其指示，於同日22時24分許，前往彰化縣
    彰化市○○路與介壽北路口某統一超商內操作ATM提款機，
    匯款新臺幣（下同）3983元至甲○○之前揭帳戶內，惟因察
    覺有異而即時報警處理，始循線查獲。因認被告甲○○觸犯
    刑法30條第1項、第346條第1項之幫助恐嚇取財罪嫌。
二、本案經本院審理結果，認被告被訴恐嚇取財犯行係屬不能證
    明，其證據及理由，業據第一審判決書理由欄記載甚詳，爰
    引用之（如附件）。
三、檢察官上訴意旨略以：
  (1)詐騙集團使用人頭帳戶之目的最終不過是透過車手提款，設
    定語音轉帳或網路查詢只是更便利詐騙集團使用而已，顯不
    能以「未設定語音轉帳」或「未設定網路查詢」作為「與一
    般詐騙集團迥異」之結論，原判決以此作為推論基礎，實在
    難以信服。再，現今存有警示帳戶通報機制，被告就算賣出
    4個帳戶，只要其中之一成為警示帳戶，其他帳戶也會接獲
    通報而遭管制，因此被告可能也已經將其他帳戶出售，只是
    或許在還沒有功詐騙集團使用之前，便已遭警示帳戶通報。
    從而，被告其他3個帳戶未供詐騙使用，根本不能藉此推論
    系爭帳戶便是遺失，原判決此部論述，亦欠合理。
  (2)按照被告於原審所述，該等提款卡、存摺等物對被告是非常
    重要之物，但該等帳戶根本已經呈現靜止戶狀態，到底被告
    每天帶進帶出之用意為何？難以想像。況如此重要之物在遺
    失之後，被告也到達派出所了，何以不向警方報案遺失？被
    告之辯解處處啟人疑竇。
  (3)現今防詐騙宣導管道多元，詐騙集團要得手越來越難，因此
    詐騙所得款項絕不可能匯入不安全、不保險之帳戶中。蓋遺
    失之存摺隨實都有可能遭失主掛失，如此詐騙集團辛苦騙得
    之款項豈非前功盡棄？當然，或許此一闕漏可以透過測試帳
    戶之動作彌補，但觀諸系爭帳戶之交易明細，於系爭帳戶成
    為靜止戶、直到開始有款項匯入為止，完全沒有任何測試性
    的款項匯入、提領動作（小額存提）。如果不是被告本人親
    手將系爭帳戶之相關資料交予詐騙集團使用，詐騙集團安能
    如此放心將詐騙所得之款項匯入其中？
四、按犯罪事實，應依證據認定之，無證據不得認定犯罪事實；
    不能證明被告犯罪或其行為不罰者，應諭知無罪之判決，刑
    事訴訟法第154條第2項、第301條第1項分別定有明文。又，
    事實之認定，應憑證據，如未能發現相當證據，或證據不足
    以證明，自不能以推測或擬制之方法，以為裁判基礎；另認
    定犯罪事實應依證據，為刑事訴訟法所明定，故被告否認犯
    罪事實所持之辯解，縱屬不能成立，仍非有積極證據足以證
    明其犯罪行為，不能遽為有罪之認定，亦即為訴訟上證明之
    資料，須通常一般之人均不致於有所懷疑，而得確信其為真
    實之程度者，始得據為有罪之認定。倘其證明尚未達於此一
    程度，而有合理性懷疑存在時，即不得遽認被告犯罪，最高
    法院40年度臺上字第86號及30年度上字第1831號著有判例可
    資參照。
五、本院查：
  (一)本件公訴意旨以：被告甲○○基於幫助恐嚇取財之犯意，於
    前揭時間，在不詳地點，以不詳代價，將其上開存摺、提款
    卡（含密碼）及印章等物，交付予某姓名年籍不詳之成年人
    ，而容任該人藉其帳戶以遂行詐欺或恐嚇取財等犯罪等情，
    是依刑事訴訟法第161條第1項規定：檢察官就被告上開犯罪
    事實，即應負舉證責任，並指出證明之方法。即檢察官對於
    上開起訴之犯罪事實，應負提出證據及說服之實質舉證責任
    。倘其所提出之證據，不足為被告有罪之積極證明，或其指
    出證明之方法，無從說服法院以形成被告有罪之心證，基於
    無罪推定之原則，自應為被告無罪判決之諭知。而就本案相
    關證據觀之，難認檢察官就上開被告將存摺等物品交付予某
    姓名年籍不詳之成年人，而容任該人藉其帳戶以遂行詐欺或
    恐嚇取財等犯罪等事實，已盡其舉證責任。易言之，本院無
    法排除被告所辯屬實之可能。
  (二)至檢察官前揭上訴理由，論理上固非無見，然尚屬推斷，非
    認定犯罪之積極證據，在檢察官未能舉出積極證據證明被告
    確有本件犯行之情形下，即難以該上訴理由為被告不利之認
    定。
六、本件公訴人所憑之證據，無論直接或間接證據，均尚未達於
    一般之人均可得確信，而無合理之懷疑存在之程度，本院亦
    查無其他確切証據，足以証明被告確應負本件罪責，被告之
    犯行尚屬不能証明。原審以不能證明被告犯罪，而依刑事訴
    訟法第301條第1項規定，諭知無罪之判決，經核認事用法，
    並無不合，檢察官上訴意旨認應就被告予以論罪科刑，而指
    摘原判決不當，經查為無理由，應予駁回。
七、被告甲○○經合法傳喚，亦無正當理由而不到庭，爰不待其
    陳述，逕行判決。
八、據上論斷，應依刑事訴訟法第373條、第368條、第371條，
    判決如主文。
本案經檢察官丙○○到庭執行職務。
中    華    民    國    97    年    1    月    9    日
            刑事第四庭    審判長法  官  洪  耀  宗
                                法  官  江  德  千
                                法  官  劉  登  俊
上列正本證明與原本無異。
不得上訴。
                                書記官  粘  銘  環
中    華    民    國    97    年    1     月    10    日
附件
臺灣彰化地方法院刑事判決               96年度易字第995號
公  訴  人  臺灣彰化地方法院檢察署檢察官
被      告  甲○○  男  55歲（民國○○年○○月○日生）
                    身分證統一編號：Ｚ000000000號
                    住桃園縣中壢市○○路○段75巷2號
上列被告因犯詐欺案件，原經檢察官聲請簡易處刑（96年度偵緝
字第270號），本院彰化簡易庭認為有所不妥，簽請改分為通常
訴訟程序審理，本院判決如下：
    主  文
甲○○無罪。
    理  由
一、公訴意旨略以：
    被告甲○○在可預見他人刻意收集金融機構帳戶之存摺、提
    款卡等物，將用以規避檢警機關之查緝，進而便利犯罪集團
    實施恐嚇犯罪等不法所得之財產犯罪，且其發生並不違背其
    本意之情況下，竟基於幫助恐嚇取財之犯意，於民國（下同
    ）94年12月10日以前之某日，在不詳地點，以不詳代價，將
    其向臺灣郵政股份有限公司桃園水汴頭郵局，開設戶名「甲
    ○○」、局號0000000、帳號0000000號之存摺、提款卡（含
    密碼）及印章等物，交付予某姓名年籍不詳之成年人，而容
    任該人藉其帳戶以遂行詐欺或恐嚇取財等犯罪。嗣該姓名年
    籍不詳之成年人所屬詐騙集團成員即共同意圖為自己不法之
    所有，於94年12月10日10時許，致電乙○○恫稱如未依指示
    匯款，則其家人將遭不測云云，致乙○○因而心生畏懼，遂
    依其指示，於同日22時24分許，前往彰化縣彰化市○○路與
    介壽北路口某統一超商內操作ATM提款機，匯款新臺幣（下
    同）3983元至甲○○之前揭帳戶內，惟因察覺有異而即時報
    警處理，始循線查獲。因認被告甲○○觸犯刑法30條第1項
    、第346條第1項之幫助恐嚇取財罪。
二、檢察官係以下列為證據：
  (一)被告之供述。
  (二)告訴人乙○○於警詢中證述。
  (三)中國信託匯款交易明細表、郵政存簿儲金立帳申請書、查詢
    帳戶最近交易資料各1份。
三、按刑事訴訟法第154條項規定：「被告未經審判證明有罪
    確定前，推定其為無罪。犯罪事實應依證據認定之，無證據
    不得認定犯罪事實。」此即為無罪推定原則及證據裁判原則
    。又檢察官對犯罪構成要件事實之舉證責任，應達到「無庸
    置疑」（Beyond a Reasonable Doubt）之程度，即必須說
    服裁判者至確信、無合理的懷疑其主張有可能不實之程度，
    始盡其舉證責任。亦即檢察官所提出之證據，不能產生合理
    懷疑被告可能是無辜受冤之人。我國實務代表見解如最高法
    院76年台上字第4986號判例：「認定犯罪事實所憑之證據，
    雖不以直接證據為限，間接證據亦包括在內；然而無論直接
    或間接證據，其為訴訟上之證明，須於通常一般之人均不致
    有所懷疑，而得確信其為真實之程度者，始得據為有罪之認
    定，倘其證明尚未達到此一程度，而有合理之懷疑存在時，
    事實審法院復已就其心證上理由予以闡述，敘明其如何無從
    為有罪之確信，因而為無罪之判決，尚不得任意指為違法。
    」即為「無庸置疑」之最佳詮釋。最高法院76年度台上字
    第7695號判決意旨：「而幫助犯，則係指對於正犯與以精神
    或物質上之助力，便於其犯罪之實行者而言，故必須認識正
    犯所犯之罪，始有幫助可言，如無此認識或其所認識，與正
    犯實施之犯罪有齟齬，則欠缺幫助犯意，無從成立該罪之幫
    助犯。」亦可資參照。
四、被告於警訊、檢察官偵訊、及本院審理中均否認犯罪，被告
    辯稱：我沒有提供帳戶，我的郵局存摺提款卡等是在94年10
    間，與身分證、駕照、及其他華南銀行頭份分行、中國農民
    銀行新竹分行、彰化銀行桃園分行等帳戶存摺一起遺失的。
    我在94年間有去桃園市戶政事務所補發「身分證」，但是駕
    照沒有申請補發，後來也就逾期了。至於郵局銀行的存摺提
    款卡等，因為帳戶裡沒有錢，所以我就不管它，也沒有辦理
    掛失，我是在不知情狀況下被利用的等語。經查：
  (一)依據被告郵局帳戶之立帳申請書、客戶歷史交易清單（附本
    院卷）等資料，交易往來情形如下：
┌──────────────────────────────┐
│94.6.21餘額3元，呈現靜止戶                                  │
│94.11.30有跨行轉入17元，疑似測試帳戶。                      │
│94.12.8開始不詳帳項匯入                                     │
│...                                                         │
│94.12.10本案被害人乙○○匯入3983元，同日提領4006元          │
│...                                                         │
│94.12.13列為警示戶，餘額118元。                             │
│95.1.13郵局主動銷戶。                                       │
└──────────────────────────────┘
    上述郵局帳戶於94年6月21日已經呈現靜止狀態，而在94年
    11月30日遭人測試以前，並未增加任何語音轉帳功能或網路
    查詢功能，此與一般常見犯罪手法不同。一般歹徒為了方便
    監控帳戶金錢，常常要求販售人頭帳戶者需先設定「語音轉
    帳」或「網路查詢」功能，但此帳戶顯然沒有此種跡象。被
    告辯稱是在94年10月間遺失身分證及上述郵局帳戶，經查，
    被告確實於94年10月13日補發身分證，有身分證補發紀錄資
    料附本院卷內可證，則94年10月13日之補發時間，也吻合在
    上述「94年6月21日靜止至94年11月30日開始利用」之往來
    紀錄，並無矛盾。
  (二)被告辯稱是94年10月間同時遺失郵局、華南銀行頭份分行、
    中國農民銀行新竹分行、彰化銀行桃園分行等四個帳戶，經
    調閱另三個帳戶往來情形如下：
  1.被告華南商業銀行頭份分行000-00-0000000帳戶往來明細（
    本院卷）
┌──────────────────────────────┐
│94.6.21至95.6.21均呈現餘額139元之靜止戶狀態                 │
└──────────────────────────────┘
  2.被告合作金庫商業銀行東頭份分行0000000-000000（原中國
    農民銀行新竹分行000-00-00000-0）帳戶明細（本院卷）
┌──────────────────────────────┐
│94.6.30至96.8.1均呈現餘額287元之靜止戶狀態                  │
└──────────────────────────────┘
  3.被告彰化商業銀行桃園分行0000-00-00000-0帳戶明細（本
    院卷）
┌──────────────────────────────┐
│94.6.21至96.8.27均呈現餘額48元之靜止戶狀態                  │
└──────────────────────────────┘
    由以上資料可知，上述三個帳戶自94年6月間以後均呈現靜
    止戶狀態，也無任何金錢匯入匯出，更無任何測試跡象，與
    被告所辯稱「94年10月間同時遺失上述三個帳戶至今未補發
    」之說詞，並無任何矛盾之處。反之，如果公訴意旨為真，
    被告是刻意販售郵局帳戶圖利，則被告為何不將上述三個帳
    戶一併販售？另經本院職權調閱被告所開設另一個聯邦商業
    銀行桃園分行000000000000號貸款帳戶往來明細（本院卷）
    得知，被告經濟狀況拮据，被告貸款帳戶至94年9月15日尚
    有負債29238元，然自94年9月15日至95年4月28日之間均無
    任何繳款動作，故95年4月28日被列為催收款，催收金額為
    32570元。以被告如此困難的經濟狀況，如果存心販售帳戶
    圖利，實難想像為何不一併將上述三個帳戶都賣出。
  (三)至於告訴人乙○○於94年12月11日警詢中證述（警卷），中
    國信託匯款交易明細表，只能證明乙○○係遭不明歹徒恐嚇
    而匯出金錢，但尚無法證明即是被告所為。
  (四)本案被告辯稱之遺失時間，確實與補發身分證時間吻合，也
    與帳戶顯示靜止時間吻合。固然詐騙集團要利用人頭帳戶時
    ，通常會一再確認帳戶來源安全才利用，但如今詐騙集團已
    經專業分工細緻，有人專責收購帳戶，也有人專門轉售人頭
    帳戶，一再轉售的結果，有時集團核心份子未必知悉該帳戶
    的來源如何，可能將遺失之帳戶也拿來使用，並非不可能。
    既然被告辯解內容並無矛盾之處，而且被告在經濟拮据狀況
    下，不太可能僅販售一本郵局存摺，而將其他靜止的銀行帳
    戶不販售，因此本案被告之辯解當有成立之可能，無法排除
    被告是無辜受冤曲之人。若為有罪判決，極可能冤抑被告。
五、綜上所述，檢察官之舉證未達「無庸置疑」之程度，此外，
    亦查無其他證據足以證明被告有幫助犯罪之故意，基於無罪
    推定原則，即應為被告均無罪之諭知。
六、適用法條：刑事訴訟法第301條第1項。
本案經檢察官莊佳瑋到庭執行職務。
中    華    民    國    96    年    9    月    28    日
                  刑事第三庭    審判長法官  姚銘鴻
                                法      官  吳俊螢
                                法      官  葉明松
以上正本證明與原本無異。
如不服本判決，應於判決送達後10日內，向本院提出上訴書狀，
上訴書狀應「敘述具體上訴理由」，並按他造當事人之人數附繕
本。「切勿逕送上級法院」。
告訴人或被害人對於判決如有不服具備理由請求檢察官上訴者，
其上訴期間之計算係以檢察官收受判決正本之日期為準。
中    華    民    國    96    年    9    月    28    日
                                書  記  官  于淑真


司法院資訊處製作；財團法人民間司法改革基金會備份。
